臺灣高等法院臺中分院刑事判決　　　　100年度上易字第744號
上　訴　人　臺灣臺中地方法院檢察署檢察官
上　訴　人
即　被　告　林忠勇
　　　　　　陳信常
　　　　　　黃永順
上列上訴人因傷害案件，不服臺灣臺中地方法院100年度易字第
644號中華民國100年4月1 日第一審判決（起訴案號：臺灣臺中
地方法院檢察署100年度偵字第2293號），提起上訴，本院判決
如下：
    主  文
上訴駁回。
    事  實
一、林忠勇前於民國95年間，因違反毒品危害防制條例案件，於
    95年8 月15日經臺灣臺中地方法院以95年度訴字第1996號判
    決判處有期徒刑6月、3月，定應執行有期徒刑8月，於9月11
    日確定；嗣於96年7 月27日經同院以96年度聲減字第2624號
    減為有期徒刑3月、1 月15日，定應執行有期徒刑4月，於96
    年8 月13日確定。復於96年間，因違反毒品危害防制條例案
    件案件，於96年3月19日經同院以96年度訴字第602號判決判
    處有期徒刑7月，於4月14日確定；嗣亦於96年7 月27日經同
    院以96年度聲減字第2624號減為有期徒刑3月15日，於96年8
    月13日確定；2案接續執行至96年9月28日縮刑期滿執行完畢
    。詎林忠勇仍不知悔改，於99年5月7日下午某時，與從事板
    模工程之同事黃永順、陳信常、江慧玲，至臺中市○○區○
    ○路上之中興釣蝦場飲酒。嗣於同日晚間9 時許，江慧玲之
    友人林雪琴亦前往上址共同飲酒，席間因江慧玲欲先行離去
    ，引起黃永順之不滿，遂藏匿江慧玲之鑰匙及拉扯江慧玲之
    外套，並與林忠勇、陳信常共同毆打江慧玲（江慧玲受傷部
    分業經調解成立，未據告訴）。林雪琴見狀上前阻止，並掌
    摑黃永順，復揚言叫其妹婿即黃永順等人之工頭將黃永順等
    三人解職。黃永順、林忠勇、陳信常聞言大為光火，竟基於
    傷害人身體之共同犯意聯絡，由黃永順揮打林雪琴一巴掌，
    三人進而拉扯及推擠林雪琴，並將林雪琴推倒在地，致林雪
    琴受有頭部外傷、背部及右側髖部挫傷疼痛、右前額及雙手
    肢體多處挫傷及瘀傷之傷害。
二、案經林雪琴訴由臺灣臺中地方法院檢察署檢察官偵查起訴。
    理    由
壹、證據能力方面：
一、按被告以外之人於偵查中向檢察官所為之陳述，除顯有不可
    信之情況者外，得為證據，刑事訴訟法第159條之1第2 項定
    有明文。其立法理由係以偵查中對被告以外之人所為之偵查
    筆錄，或被告以外之人向檢察官所提之書面陳述，性質上均
    屬傳聞證據，且常為認定被告有罪之證據，自理論上言，如
    未予被告反對詰問、適當辯解之機會，一律准其為證據，似
    與當事人進行主義之精神不無扞格之處，對被告之防禦權亦
    有所妨礙，然刑事訴訟法規定檢察官代表國家偵查犯罪、實
    行公訴，依法有訊問被告、證人、鑑定人之權，且實務運作
    時，偵查中檢察官向被告以外之人所取得之陳述，原則上均
    能遵守法律規定，不致違法取供，其可信性甚高，為兼顧理
    論與實務，而對被告以外之人於偵查中向檢察官所為之陳述
    ，除顯有不可信之情況者外，得為證據。乃同法第159條第1
    項所謂得作為證據之「法律有規定者」之一，為有關證據能
    力之規定，係屬於證據容許性之範疇。查告訴人林雪琴於99
    年11月4日、12月2日在偵查中具結所為之證述、證人江慧玲
    於100年1 月6日在偵查中具結所為之證述，乃係經檢察官依
    法訊問而於偵查中具結所為證述，因無其他事證足資認定其
    於檢察官訊問時有受違法取供情事，復無何特別不可信之情
    況，是認有證據能力，而得作為本案之證據。
二、按被告以外之人（包括證人、鑑定人、告訴人、被害人及共
    同被告等）於審判外之陳述雖不符刑事訴訟法第159條之1至
    之4等4條之規定，而經當事人於審判程序同意作為證據，法
    院審酌該言詞陳述或書面陳述作成時之情況，認為適當者，
    亦得為證據；當事人、代理人或辯護人於法院調查證據時，
    知有刑事訴訟法第159條第1項不得為證據之情形，而未於言
    詞辯論終結前聲明異議者，視為有前項之同意，同法第 159
    條之5 定有明文。立法意旨在於傳聞證據未經當事人之反對
    詰問予以核實，原則上先予排除。惟若當事人已放棄反對詰
    問權，於審判程序中表明同意該等傳聞證據可作為證據；或
    於言詞辯論終結前未聲明異議，基於尊重當事人對傳聞證據
    之處分權，及證據資料愈豐富，愈有助於真實發見之理念，
    且強化言詞辯論主義，使訴訟程序得以順暢進行，上開傳聞
    證據亦均具有證據能力。本案被告及公訴人於本院審理程序
    時，就本院以下所引用之供述證據，並未加爭執，且本院審
    酌證據作成之形式，均無瑕疵、與待證事實具有關連性等情
    況，認為適當，且無違法取得之情形，既經本院依刑事訴訟
    法規定踐行調查證據程序，均具有證據能力。
三、再按刑事訴訟法第159條之4規定，除前3 條之情形外，下列
    文書亦得為證據：「一、除顯有不可信之情況外，公務員職
    務上製作之紀錄文書、證明文書。二、除顯有不可信之情況
    外，從事業務之人於業務上或通常業務過程所須製作之紀錄
    文書、證明文書。三、除前二款之情形外，其他於可信之特
    別情況下所製作之文書。」此係因公務員職務上製作之紀錄
    文書或證明文書，係公務員依職權所為，與其責任、信譽攸
    關，若有錯誤、虛偽，公務員可能因此擔負刑事及行政責任
    ，且該等文書經常處於可能受公開檢查之狀態，其正確性及
    真實之保障極高；另從事業務之人在業務上或通常業務過程
    製作之上開文書，因係於通常業務上不間斷而規律之記載，
    一般均有專業之人員校對，記錄時亦無預見日後將作為特定
    案件證據之偽造動機，其虛偽之可能性較小，且如讓製作者
    以口頭方式在法庭上再重述過去之事實或數據，實際上有其
    困難，二者具有一定程度之不可代替性，是除非有顯不可信
    之情況外，上開公務文書或業務文書應均具有證據能力。是
    本案之臺中市北屯區調解委員會調解書，為公務員職務上製
    作之文書；中國醫藥大學附設醫院診斷證明書，為從事業務
    之人在業務上製作之文書，均無顯不可信情事。本院審酌證
    據作成之形式，均無瑕疵、與待證事實具有關聯性等情況，
    認為適當，且均無不法取得之情形，應認得為證據。
貳、實體方面：
一、訊據上訴人即被告（下稱被告）黃永順固坦承：有打告訴人
    林雪琴一下，惟辯稱：伊剛開始沒有打告訴人林雪琴，伊看
    到告訴人林雪琴與被告陳信常口角，伊把告訴人林雪琴攔開
    ，告訴人林雪琴一直打伊，伊才打林雪琴一下，原審量刑過
    重云云。被告林忠勇及陳信常均矢口否認有傷害告訴人林雪
    琴犯行，被告林忠勇辯稱：當天伊未動手打告訴人林雪琴，
    伊只有與告訴人林雪琴發生拉扯，因伊看到告訴人林雪琴打
    黃永順，伊才衝過去擋住告訴人林雪琴，與告訴人林雪琴發
    生拉扯云云；被告陳信常則辯稱：當天伊與告訴人林雪琴發
    生爭吵，告訴人林雪琴叫伊老闆要把伊等辭職，伊覺得不高
    興，有與告訴人林雪琴發生口角，惟伊並未動手打林雪琴云
    云。惟查：
  (一)99年5月7日下午，林忠勇、黃永順、陳信常及江慧玲，至臺
    中市○○區○○路上之中興釣蝦場飲酒。嗣於同日晚間9 時
    許，江慧玲之友人林雪琴亦前往上址共同飲酒。席間因江慧
    玲欲先行離去，引起黃永順之不滿，遂藏匿江慧玲之鑰匙及
    拉扯江慧玲之外套，並與林忠勇、陳信常共同毆打江慧玲（
    江慧玲受傷部分業經調解成立，未據告訴）；林雪琴見狀上
    前阻止，並掌摑黃永順，復揚言叫其妹婿即黃永順等人之工
    頭將黃永順等人解職。黃永順、林忠勇、陳信常聞言大為光
    火，與林雪琴發生口角。黃永順除出手揮打林雪琴一下、並
    與林忠勇和林雪琴拉扯、推擠，林雪琴因而跌倒，受有頭部
    外傷、背部及右側髖部挫傷疼痛、右前額及雙手肢體多處挫
    傷及瘀傷等傷害之情，業據被告三人於偵審中所供陳，並據
    證人江慧玲於100年1 月6日在偵查中具結證述明確（見99年
    度他字第6127號卷第61頁），復有證人江慧玲與被告三人調
    解成立之臺中市北屯區調解委員會調解書（見99年度他字第
    6127號卷第9 頁）附卷可稽，並有告訴人林雪琴於受傷翌日
    （8 日）至中國醫藥大學附設醫院診斷，由該醫院出具之診
    斷證明書1紙在卷足憑。
  (二)被告三人共同傷害告訴人林雪琴之情節，迭據證人即告訴人
    林雪琴於99年11月4日、12月2日在偵查中具結證述：黃永順
    、陳信常與林忠勇一起打伊，三個人都有動手打伊，伊全身
    都傷，他們三個人把伊推到地上，伊倒在地上，伊當時以為
    沒事，隔天頭腫起來，覺得很痛，隔天才去驗傷，林忠勇以
    拳頭及巴掌打伊肚子，及抓伊的手及臉，造成伊撞到柏油路
    。陳信常以拳頭打伊的右側或左側肩膀，並且抓伊的手，伊
    的手有瘀青，伊跌倒那一瞬間，是三個人一起推；林忠勇與
    陳信常、黃永順三個人圍起來打伊，三個人一起打伊等語（
    分別見99年度他字第6127號卷第40─42頁、47─48頁）。證
    人江慧玲於100年1月6日在偵查中及於100年3 月18日在原審
    審判中具結證述：林忠勇、黃永順、陳信常有毆打林雪琴，
    因為當時伊被他們毆打，林雪琴要去為伊講話，為何三個男
    人打一個女孩子，結果三個人都有毆打林雪琴，林雪琴有打
    黃永順耳光，林雪琴說為何三個打伊一個，要叫林雪琴的妹
    婿將他們三個辭掉工作，林忠勇、陳信常就打林雪琴，他們
    有拉扯林雪琴，並且以拳頭打林雪琴的肩膀，並且有推林雪
    琴，黃永順本來在那邊拉，後來也打下去，伊看到林雪琴被
    打，林雪琴蹲在那裡，伊就去抱林雪琴，伊是背對他們，他
    們還有繼續在打，陳信常也有與林雪琴拉扯，被告三人圍住
    林雪琴的時候，有拉扯林雪琴的，也有毆打林雪琴的。三人
    應該都有毆打林雪琴及拉扯林雪琴。當天伊跟被告三人都有
    喝酒，但是事情還是記得很清楚等語（見99年度他字第6127
    號卷偵查卷第62頁、原審卷第31─32頁）。經核證人林雪琴
    前開於偵查中前後具結證述之內容，與證人江慧玲前開於偵
    查中及原審審理中具結證述之內容，就被告三人共同毆打告
    訴人之情節，均大致相符。且參酌證人林雪琴於受傷翌日即
    前往中國醫藥大學附設醫院診斷，其診斷證明書上所載之傷
    勢為：林雪琴受有頭部外傷、背部及右側髖部挫傷疼痛、右
    前額及雙手肢體多處挫傷及瘀傷之傷害，有該醫院之診斷證
    明書（見99年度他字第6127號卷第4 頁）在卷可稽，亦與渠
    等所證林雪琴遭毆打、拉扯推擠，跌倒後受傷之情節相符，
    堪認證人林雪琴、江慧玲前開證述與事實相符，均堪以採信
    。
  (三)又被告林忠勇就其有無毆打告訴人林雪琴情節，於99年12月
    2 日在偵訊中供稱：林雪琴看渠等打江慧玲，林雪琴就好像
    發瘋一樣打黃永順，黃永順受不了就推了林雪琴一下，林雪
    琴被推倒後，又站起來要打黃永順，伊就抱住林雪琴，因為
    林雪琴掙扎，渠二人就跌在地上，林雪琴又爬起來要打黃永
    順，黃永順就打林雪琴一下，經過就是這樣，渠等三人就走
    了。林雪琴手擦傷部分，可能是伊抱住她跌在地上掙扎的，
    其他部分伊不知道云云（見99年度他字第6127號偵查卷第48
    頁)；於100年3月9日在原審審判程序供稱：仍未對告訴人動
    手，只是告訴人要打黃永順時衝過來踫到伊跌倒云云（見原
    審卷第25頁）；於100年3月18日審判中則供稱：因為伊看到
    林雪琴打黃永順，所以伊才衝過去擋住她，跟她發生拉扯云
    云（見原審卷第32頁背面）。是被告林忠勇就其有無毆打告
    訴人林雪琴之供述，其先供稱：伊抱住告訴人林雪琴，致二
    人跌在地上；嗣又改稱：告訴人林雪琴要打黃永順時衝過來
    踫到伊跌倒；後再改稱：伊衝過去擋住告訴人林雪琴，與告
    訴人林雪琴發生拉扯云云。其前後所辯，顯不相符。再被告
    林忠勇於100年3月18日原審審判中另供稱：告訴人林雪琴於
    99年12月2 日在地檢署時有說她有只有被打一下云云。惟經
    原審當庭勘驗臺灣臺中地方法檢察署99年12月2 日就告訴人
    林雪琴被訊問部分之訊問光碟結果，其內容如下：告訴人林
    雪琴陳述內容核與99年12月2 日偵查訊問筆錄記載內容相同
    ，並無林忠勇所稱：林雪琴於99年12月2 日在地檢署時有說
    她只有被打一下等情，亦有原審該日審判筆錄（見原審卷第
    33頁）及臺灣臺中地方法檢察署99年12月2 日訊問光碟在卷
    可稽。益徵被告林忠勇前開辯解，顯與事實不符，自不足採
    信。
  (四)至被告林忠勇於本院聲請傳喚之證人劉嘉雯雖具結證稱：伊
    當時亦在現場喝酒，伊只看到被告三人毆打江慧玲，林雪琴
    有出來阻止，有一直拉扯被告三人，是林雪琴自己跌倒的，
    伊未見被告三人有打林雪琴等語。惟其亦具結證稱：伊跟林
    忠勇是好朋友，當天是林忠勇邀伊去釣蝦場，伊有帶小孩去
    ，未看到黃永順打林雪琴臉頰；他們是從包廂內打到包廂外
    ，又打到釣蝦場門口，因他們拉扯時小孩在包廂被推倒，怕
    小孩受傷，伊趕快把小孩帶出去，包廂是密閉空間，從外面
    看不到裡面，至大門隔2、3間包廂，站在大門口看不見包廂
    內等語。依前開證詞可知，當時被告三人確與林雪琴發生激
    烈爭執、衝突，證人劉嘉雯之子甚至被推倒在地，而證人劉
    嘉雯為小孩安全，迅即離開包廂將孩子帶至大門口，顯見其
    並非始終在場親見親聞，此從被告黃永順偵審中始終自白有
    揮打林雪琴一下，證人劉嘉雯則證稱未曾看到可見一般；況
    證人劉嘉雯自陳其係被告林忠勇好友，其於偵查及原審均未
    出庭作證，遲至本院審理中始應被告林忠勇之邀出庭作證，
    其證詞有偏頗之虞殆可想見，且其曾帶孩子離開現場，則其
    既未始終在現場親見所有衝突過程，所為未見到被告等三人
    毆打或將林雪琴推倒之證詞，顯與證人林雪琴、江慧玲之證
    詞不一，亦與前開診斷證明書所載林雪琴之傷勢不符，自難
    已採為有利於被告等三人之證據。
  (五)按「正當防衛係對於現在不正之侵害防衛自己或他人之權利
    者而言，本案上訴人與某甲口角互毆彼此成傷，不能證明某
    甲先行侵害，自不得主張正當防衛；正當防衛必須對於現在
    不法之侵害始得為之，侵害業已過去，即無正當防衛可言。
    至彼此互毆，又必以一方初無傷人之行為，因排除對方不法
    之侵害而加以還擊，始得以正當防衛論。故侵害已過去後之
    報復行為，與無從分別何方為不法侵害之互毆行為，均不得
    主張防衛權」（最高法院17年上字第686號、30年上字第104
    0 號判例意旨參照）。本件被告三人既係因共同毆打證人江
    慧玲，因告訴人林雪琴積極勸阻，始與告訴人林雪琴發生口
    角，三人隨後將告訴人林雪琴圍住，並分別加以毆打或推擠
    拉扯。依前開判例意旨，被告三人顯非初無傷人行為之一方
    ，因排除對方不法之侵害而加以還擊，渠等行為自無正當防
    衛可言。雖過程中告訴人林雪琴曾揮打被告黃永順耳光，被
    告三人，亦無從據此主張防衛權。
  (六)次按共同實施犯罪行為之人，在合同意思範圍以內，各自分
    擔犯罪行為之一部，相互利用他人之行為，以達其犯罪之目
    的者，即應對於全部所發生之結果，共同負責；共同正犯乃
    互相利用對方行為以完成犯罪者，因而雖未參與他方之實施
    行為，但若就其犯罪實施之方法等有所計劃而促成犯罪之實
    現者，仍不失為共同正犯，應在犯意聯絡範圍內，同負其責
    （最高法院28年上字第3110號判例、77年度臺上字第355 號
    判決意旨參照）。雖無積極明確之證據足以證明被告陳信常
    亦有出手毆打告訴人林雪琴，然其既在現場與林雪琴發生口
    角爭執，並與出手毆打林雪琴之被告黃永順等人共同推擠拉
    扯林雪琴，林雪琴因而跌倒受傷，其既應負共同證犯之責任
    ，是被告陳信常辯稱其未出手毆打林雪琴，不應負共犯之責
    云云，亦不足採信。
  (七)另告訴人林雪琴於本院審理中提出光田綜合醫院診斷證明書
    一紙，其上載有：「1 頭部外傷併腦震盪，頸部扭傷，雙手
    肘及左膝挫傷。2頭部外傷併腦震盪，前額撕裂傷（約3公分
    ），頸部、背部、薦部、左手臂、雙膝及雙下肢多處挫傷。
    」有診斷證明書一紙在卷（見本院卷第47頁），然告訴人林
    雪琴係因上述疾病於100年3月28日由急診入院，於100年4月
    2日出院；100年6 月16日至急診求治，100年6月17日由急診
    入院，迄至100年6月20日出具診斷證明書時，仍住院治療中
    ，上開診斷證明書亦記載甚詳。查本案發生之時間係99年 5
    月7日，與其至光田醫院就診之時間已逾1年以上，上開傷勢
    是否係被告等三人1 年前之傷害行為所造成？或係俟後因其
    他原因介入所造成，均有不明，且查無證據證明上開傷勢與
    被告等三人之行為具有關聯性，依「罪疑唯輕，罪證有疑，
    利於被告」之原則，上開診斷證明書所載之傷勢，自難以認
    定係被告等三人之行為所造成，併予指明。
  (八)綜上所述，被告三人前開辯解，均係事後卸責之詞，不足採
    信。本案事證明確，被告三人上開傷害犯行，均堪以認定。
二、核被告三人所為，均係犯刑法第277條第1項之傷害罪。被告
    三人間，就上開傷害犯行，有犯意之聯絡及行為之分擔，均
    為共同正犯。又被告林忠勇前因違反毒品危害防制條例案件
    ，經臺灣臺中地方法院判決判處有期徒刑6月、3月，定應執
    行有期徒刑8月，於9月11日確定；嗣經同院以96年度聲減字
    第2624號減為有期徒刑3月、1 月15日，定應執行有期徒刑4
    月，於96年8 月13日確定。復於96年間因違反毒品危害防制
    條例案件案件，於96年3月19日經同院決判處有期徒刑7月，
    於4 月14日確定；嗣亦經同院以96年度聲減字第2624號減為
    有期徒刑3月15日，於96年8月13日確定。二案接續執行至96
    年9 月28日縮刑期滿執行完畢，有臺灣臺中地方法院檢察署
    刑案資料查註紀錄表及臺灣高等法院被告前案紀錄表各1 份
    在卷可憑，其於徒刑執行完畢後，5 年內故意再犯本件有期
    徒刑以上之罪，為累犯，應依刑法第47條第1 項之規定，加
    重其刑。原審審理結果認被告等三人罪證明確，適用刑法第
    277條第1項、第47條第1項、第41條第1項前段，刑法施行法
    第1條之1第1項、第2項前段，並審酌被告黃永順未有前科，
    素行尚佳，被告陳信常於93年間因妨害風化案件，經判處有
    期徒刑3 月確定，於99年間因公共危險案件，經判處拘役50
    日，緩刑中，素行非佳，有臺灣高等法院被告前案紀錄表 2
    份足憑，素行非佳，暨被告三人犯罪之動機及手段，告訴人
    林雪琴受有頭部外傷、背部及右側髖部挫傷疼痛、右前額及
    雙手肢體多處挫傷及瘀傷之傷害，且被告三人迄均未與告訴
    人達成和解，彌補對告訴人所造成之傷害，兼衡之被告黃永
    順犯後僅坦承部分犯行，被告林忠勇及陳信常二人犯罪後猶
    未表達悔悟之意等一切情狀，分別量處被告林忠勇有期徒刑
    4月，被告黃永順有期徒刑2 月，被告陳信常有期徒刑3月，
    併均諭知如易科罰金，均以新台幣1千元折算1日，以示懲儆
    。核其認事用法並無不當，量刑亦屬妥適。檢察官上訴意旨
    認被告三人傷害之情節非輕，且迄未與被害人家屬和解，指
    摘原判決量刑過輕；被告等三人上訴意旨仍執前詞指摘原判
    決不當，其等上訴均無理由，均應予以駁回。
據上論斷，應依刑事訴訟法第368條，判決如主文。
本案經檢察官劉家芳到庭執行職務。
中    華    民    國   100    年    7     月    19    日
            刑事第三庭  審判長法  官  王  增  瑜
                              法  官  廖  柏  基
                              法  官  唐  光  義
以上正本證明與原本無異。
不得上訴。
                              書記官  呂  安  茹
中    華    民    國   100    年    7     月    19    日